【裁判字號】    99,消債抗,93
【裁判日期】    990909
【裁判案由】    更生事件
【裁判全文】
臺灣臺北地方法院民事裁定            99年度消債抗字第93號
抗  告  人  甲○○
即  債務人
代  理  人  何乃隆律師
上列抗告人因消費者債務清理事件，對於中華民國99年8月16日
本院99年度消債更字第90號裁定提起抗告，本院裁定如下：
    主  文
抗告駁回。
抗告程序費用新臺幣壹仟元由抗告人負擔。
    理  由
一、本件抗告意旨以：
  (一)抗告人協商當時及目前均實領月薪新台幣（下同）18000 元
    ，依與最大債權金融機構國泰世華銀行所提出之協商條件為
    每月清償9332元，抗告人不堪負荷。且協商當時抗告人已53
    歲，依協商方案分180 期即15年清償，抗告人需連續工作至
    68歲始能清償完畢，超過勞動基準法所定之法定退休年齡65
    歲。抗告人並非無還款或誠意協商之心，原審駁回更生聲請
    實有違誤。
  (二)抗告人分租房屋租金原為1500元，經二房東要求提高為3000
    元；而膳食費用原為每月5000元，但因物價高漲，故每月需
    要6000元之膳食費用，換算每日僅支出200元；通訊費則係
    因抗告人擔任保全人員，需與雇主聯絡工作調動或支援，且
    為照顧母親，需時常使用手機聯絡母親狀況，然為節省開支
    ，抗告人願將每月通訊費降低至500元；醫療費用每月平均
    700元係因抗告人積欠健保費，看病需自費，未來8年醫療費
    用開支保守估計為每年8400元。上開費用並非虛列，抗告人
    並非沒有還款誠意。
  (三)綜上，原法院駁回抗告人本件債務更生程序之聲請，並無理
    由，抗告人爰提起本件抗告，並聲明：原裁定廢棄。
二、按債務人不能清償債務或有不能清償之虞者，得依本條例所
    定更生或清算程序，清理其債務，消費者債務清理條例（下
    稱債清條例）第3 條定有明文。又債務人對於金融機構因消
    費借貸、自用住宅借款、信用卡或現金卡契約而負債務，在
    聲請更生或清算前，應提出債權人清冊，以書面向最大債權
    金融機構請求協商債務清償方案並表明共同協商之意旨；聲
    請更生或清算不合程式或不備其他要件者，法院應以裁定駁
    回之，但其情形可以補正者，法院應定期間先命補正，復為
    同條例第151 條第1 項、第8 條所明定。債清條例所定協商
    前置程序，旨在促使金融機構與債務人就特定種類債務之清
    理，利用法院程序外之協商機制，為迅速有效之自主性解決
    。此程序之進行，有賴當事人間協力配合，以誠信為基礎，
    形成債務清理共識。苟債務人圖直接進入法院更生程序，虛
    應前置協商程序，故使協商破裂，雖有債務協商不成立之形
    式，仍難謂有行債務清理之誠意，自無保護之必要。而債務
    人得依債清條例所定更生程序清理其債務，以有不能清償債
    務或有不能清償之虞為要件，此觀同條例第3 條規定自明。
    所謂不能清償，係針對已受請求之債務而言，若金融機構於
    前置協商程序所提清償方案，為債務人所能負擔，即難認債
    務人就金融機構請求之債務，有不能清償或有不能清償之虞
    情事。債務人主觀不願同意該類協商方案，藉故使協商不能
    成立者，亦應認與更生之要件有所不符，當不能准其更生。
三、經查：
  (一)本件抗告人曾於民國98年7 月20日向最大債權銀行國泰世華
    銀行申請前置協商，經該行提出以180 期、利率1 ％、月付
    9332元作為還款條件，然抗告人表示每月僅能清償5000元，
    無法提高還款金額；嗣於99年4 月13日再次提出協商，經國
    泰世華銀行以「不符合此機制申請資格」而予以退件等情，
    業據國泰世華銀行具狀陳明在卷，並有98年8 月28日、99年
    4 月14日前置協商不成立通知書各1 件在卷可佐（見原審卷
    第36、68頁）。然以抗告人96年度及97年度之所得資料各有
    4441 87 元及228162元，此亦有台北市國稅局綜合所得稅各
    類所得資料清單2 紙可按（見原審卷第40、41頁）。對照前
    開協商還款方案以每月9332元之清償數額，亦即每年清償金
    額為11 1984 元，顯屬抗告人能力所可及。抗告人以其每月
    僅能清償5000元而無法提高還款金額，而協商不成立，顯欠
    缺清理債務之誠意。
  (二)再者，抗告人固羅列其租金、膳食、交通、通訊、醫療、水
    電瓦斯等各項生活支出，主張其並非無還款誠意。然縱認租
    金每月需支出達3000元，然通訊費用800 元部分，如僅為聯
    繫雇主及家人，亦無均使用行動電話通訊至每月500 元甚或
    800 元之必要；至醫療費用，姑不論醫療費用每月700 元並
    非經常性支出，況倘係因抗告人未繳健保費而需自費看病，
    更屬可歸責於抗告人甚明；至於膳食及水電瓦斯費用之支出
    乃息息相關，二項合計開銷7000元，減省2000元至3000元之
    程度，並不至影響生活。而交通費用每月1500元，亦因抗告
    人之赴派工作地點與交通方式而異，並非當然每月均有此等
    額度之支出。由上述支出狀況，益見抗告人並無不能清償債
    務情事可言。
四、綜上所述，國泰世華銀行所提出之上開協商條件，並未逾越
    抗告人之經濟能力，雖形式上抗告人與國泰世華銀行未能成
    立協商，然實質上抗告人並未經由協商機制與最大債權金融
    機構進行債務清理之程序，依據上開說明，難謂抗告人已經
    進行前置協商程序。從而，原審以本件抗告人聲請更生，未
    符合債清條例第151 條第5 項之規定，而駁回抗告人更生之
    聲請，並無違誤。抗告意旨指摘原裁定不當，求予廢棄，並
    請求裁定准予開始更生，為無理由，應予駁回。
五、爰依債清條例第11條第2 項、第15條，民事訴訟法第495 條
    之1 第1 項、第449 條第1 項、第95條、第78條，裁定如主
    文。
中    華    民    國    99    年    9     月    9     日
                  民事第三庭    審判長法  官  郭美杏
                                      法  官  吳若萍
                                      法  官  汪怡君
以上正本係照原本作成。
本裁定不得再抗告。
中    華    民    國    99    年    9     月    9     日
                                      書記官  馮姿蓉

司法院資訊處製作；財團法人民間司法改革基金會備份。
